---
title: "Regresi SPL"
author: "Zilda Ainun Tazkia"
date: "2025-10-06"
output: html_document
---

```{r setup, include=FALSE}
knitr::opts_chunk$set(echo = TRUE, warning = FALSE, message = FALSE, fig.width = 8, fig.height = 6)
```

# AUTOKORELASI

## Memuat Paket dan Data
```{r paket}
library(lmtest)
library(car)
library(nlme)
library(readxl)
```

## Membangkitkan Data
```{r impor}
set.seed(123)  
n <- 100

# Bangkitkan variabel independen
x1 <- runif(n, 50, 150)  #  iklan TV
x2 <- runif(n, 30, 100)  #  iklan Radio
x3 <- runif(n, 10, 50)   #  variabel lain

# Buat autokorelasi AR(1) untuk error
rho <- 0.7  # koefisien autokorelasi positif
e <- numeric(n)
e[1] <- rnorm(1, 0, 5)  # error pertama
for(t in 2:n){
  e[t] <- rho*e[t-1] + rnorm(1, 0, 5)  # AR(1)
}

# Bangkitkan Y
beta0 <- 10
beta1 <- 0.5
beta2 <- 0.3
beta3 <- 0.2

y <- beta0 + beta1*x1 + beta2*x2 + beta3*x3 + e

# Gabungkan jadi data frame
data_autokorelasi <- data.frame(
  time = 1:n,
  x1 = x1,
  x2 = x2,
  x3 = x3,
  y = y
)
```

## Menampilkan Data 
```{r heading}
head(data_autokorelasi)
```

## Membangun Model OLS Awal (Untuk Diagnosis)
``` {r OLS}
# Model OLS sama seperti file sebelumnya
model_ols <- lm(y ~ x1 + x2 + x3, data = data_autokorelasi)
```

## Diagnosis Autokorelasi
``` {r Grafik}
par(mfrow = c(2, 2))
plot(model_ols)
par(mfrow = c(1, 1))
```

Uji Autokorelasi (Durbin-Watson)

Tujuan: Menguji apakah ada korelasi antar sisaan pada observasi yang berdekatan. Autokorelasi umumnya menjadi masalah pada data deret waktu (time series).

Hipotesis:

H_0: Tidak ada autokorelasi (koefisien autokorelasi = 0).

H_1: Terdapat autokorelasi.

Kriteria Keputusan: Tolak H_0 jika p-value < 0.05. Asumsi independensi sisaan terpenuhi jika kita gagal menolak H_0 (p-value > 0.05).

``` {r Autokorelasi}
print(dwtest(model_ols))
```

## Visualisasi Autokorelasi
Pola non-acak pada plot sisaan mengindikasikan adanya autokorelasi.

``` {r DiagAutokol}
# Simpan sisaan ke dalam variabel baru
sisaan_ols <- residuals(model_ols)

# Plot sisaan terhadap indeks yang panjangnya dijamin sama.
# Ini akan mencegah error jika ada data NA yang dihilangkan oleh lm().
plot(1:length(sisaan_ols), sisaan_ols, type = 'o',
     xlab = "Urutan Observasi (Indeks)",
     ylab = "Sisaan OLS",
     main = "Plot Sisaan OLS terhadap Urutan Waktu")
abline(h = 0, col = "red", lty = 2)
```

ACF (Autocorrelation Function): Menunjukkan korelasi antara sisaan dengan nilai-nilai lag-nya.

PACF (Partial Autocorrelation Function): Menunjukkan korelasi antara sisaan dengan nilai lag-nya setelah menghilangkan efek dari lag-lag perantara.

``` {r DiagPACF}
# Dapatkan sisaan dari model OLS awal
sisaan_ols <- residuals(model_ols)

# Atur layout plot menjadi 1 baris, 2 kolom
par(mfrow = c(1, 2))

# Buat plot ACF dan PACF
acf(sisaan_ols, main = "ACF dari Sisaan OLS")
pacf(sisaan_ols, main = "PACF dari Sisaan OLS")

# Kembalikan layout ke default
par(mfrow = c(1, 1))
```

# Multikolineritas

## Memuat Paket dan Data
```{r paket}
library(readxl)
library(car)
library(glmnet)
library(knitr)
library(reshape)
library(ggplot2)
```

## Membangkitkan Data
```{r impor}
set.seed(123)  # supaya hasil bisa direproduksi
n <- 100

# Bangkitkan variabel independen
x1 <- runif(n, 5000000, 15000000)          
x2 <- x1 + runif(n, 500000, 1000000)     
x3 <- runif(n, 10, 50)           

# Bangkitkan variabel dependen Y
beta0 <- 20
beta1 <- 0.5
beta2 <- 0.3
beta3 <- 0.2
y <- beta0 + beta1*x1 + beta2*x2 + beta3*x3 + rnorm(n, 0, 5)

# Gabungkan jadi data frame
data_multikolineritas <- data.frame(
  Iklan_Tv = x1,
  Iklan_Radio = x2,
  Endorse = x3,
  Penjualan = y
)

```

## Menampilkan Data 
```{r heading}
head(data_multikolineritas)
```

## Diagnosis Multikolinearitas
Mengukur seberapa besar korelasi linear antar prediktor dalam model regresi. Multikolinearitas tinggi dapat membuat koefisien regresi tidak stabil dan standar error meningkat, sehingga uji t/f menjadi tidak reliabel.

Hipotesis:

Hâ‚€: Tidak ada multikolinearitas (VIF â‰¤ 10).

Hâ‚: Terdapat multikolinearitas (VIF > 10).

Kriteria Keputusan:

Jika VIF > 10 â†’ tolak Hâ‚€ â†’ multikolinearitas parah.

Jika VIF â‰¤ 10 â†’ gagal menolak Hâ‚€ â†’ multikolinearitas tidak serius.

Interpretasi:

VIF tinggi â†’ variabel prediktor sangat berkorelasi dengan prediktor lain.

Langkah penanganan:

Menghapus salah satu variabel yang berkorelasi tinggi.

Menggunakan teknik regularisasi seperti LASSO atau Ridge Regression.
```{r}
# Membuat model OLS pada data asli untuk menghitung VIF
model_ols <- lm(Penjualan ~ Iklan_Tv + Iklan_Radio + Endorse, data = data_multikolineritas)
vif_values <- vif(model_ols_raw)

print("--- Hasil Uji VIF untuk Multikolinearitas ---")
print(vif_values)

# Analisis hasil VIF
if (any(vif_values > 10)) {
  print("ðŸš¨ MULTIKOLINEARITAS TERDETEKSI!")
  print("KESIMPULAN: Ada multikolinearitas parah.")
  high_vif_vars <- names(vif_values[vif_values > 10])
  print(paste("Variabel dengan VIF > 10:", paste(high_vif_vars, collapse = ", ")))
} else {
  print("âœ… Tidak ada multikolinearitas yang serius (semua VIF < 10)")
}

# Matriks korelasi untuk memahami hubungan antar variabel
cat("\n--- Matriks Korelasi Antar Prediktor ---\n")
cor_matrix <- cor(data_multikolineritas[, c("Iklan_Tv", "Iklan_Radio", "Endorse")])
kable(cor_matrix, caption = "Matriks Korelasi Antar Variabel Prediktor", digits = 3)
```

## Visualisasi Multikolineritas
```{r}
# Pastikan cor_matrix adalah matriks
cor_matrix <- as.matrix(cor(data_multikolineritas[, c("Iklan_Tv", "Iklan_Radio", "Endorse")]))

# Ubah menjadi format long
cor_long <- melt(cor_matrix, varnames = c("Var1", "Var2"))

# Heatmap
ggplot(cor_long, aes(x = Var1, y = Var2, fill = value)) +
  geom_tile(color = "white") +
  scale_fill_gradient2(low = "blue", high = "red", mid = "white",
                       midpoint = 0, limit = c(-1,1), space = "Lab",
                       name="Korelasi") +
  geom_text(aes(label = round(value, 2)), color = "black", size = 4) +
  theme_minimal() +
  theme(axis.text.x = element_text(angle = 45, vjust = 1, hjust=1)) +
  labs(title = "Heatmap Korelasi Antar Prediktor", x = "", y = "")
```

# Sisaan Normal Baku

## Membangkitkan Data
```{r}
set.seed(123)  
n <- 100       

# Bangkitkan 3 variabel independen
x1 <- rnorm(n, mean = 0, sd = 1)
x2 <- rnorm(n, mean = 0, sd = 1)
x3 <- rnorm(n, mean = 0, sd = 1)

# Bangkitkan variabel dependen (linear combination + noise)
beta0 <- 0
beta1 <- 0.5
beta2 <- 0.3
beta3 <- 0.2
y <- beta0 + beta1*x1 + beta2*x2 + beta3*x3 + rnorm(n, 0, 1)

# Gabungkan ke data frame
data_normalitas <- data.frame(
  x1 = x1,
  x2 = x2,
  x3 = x3,
  y = y
)
```

## Menampilkan Data 
```{r heading}
head(data_normalitas)
```

## Membangun Model OLS Awal (Untuk Diagnosis)
``` {r OLS}
# Model OLS sama seperti file sebelumnya
model_ols <- lm(y ~ x1 + x2 + x3, data = data_normalitas)
```

## Diagnosis Normalitas
Uji Normalitas (Shapiro-Wilk)

Tujuan: Menguji apakah sisaan model berdistribusi normal.

Hipotesis:

H_0: Sisaan berdistribusi normal.

H_1: Sisaan tidak berdistribusi normal.

Kriteria Keputusan: Tolak H_0 jika p-value < 0.05. Asumsi normalitas terpenuhi jika kita gagal menolak H_0 (p-value > 0.05).

``` {r Normal}
print(shapiro.test(residuals(model_ols)))
```

## Visualisasi Normalitas
```{r}
# Ambil residual dari model OLS
residuals_ols <- residuals(model_ols)

# 1. Histogram dengan kurva normal
hist(residuals_ols, breaks = 15, probability = TRUE,
     main = "Histogram Residual Model OLS",
     xlab = "Residual",
     col = "lightblue", border = "black")
# Tambahkan kurva distribusi normal
xfit <- seq(min(residuals_ols), max(residuals_ols), length = 100)
yfit <- dnorm(xfit, mean = mean(residuals_ols), sd = sd(residuals_ols))
lines(xfit, yfit, col = "red", lwd = 2)
```

# Heteroskedastisitas

## Membangkitkan Data
```{r}
set.seed(123)
n <- 100

# Variabel independen
x1 <- runif(n, 1, 10)
x2 <- runif(n, 5, 15)
x3 <- runif(n, 10, 20)

error <- rnorm(n, mean = 0, sd = 0.5 * x1)

# Variabel dependen
beta0 <- 5
beta1 <- 2
beta2 <- 1.5
beta3 <- 1
y <- beta0 + beta1*x1 + beta2*x2 + beta3*x3 + error

# Gabungkan menjadi data frame
data_hetero <- data.frame(x1 = x1, x2 = x2, x3 = x3, y = y)
```

## Menampilkan Data 
```{r heading}
head(data_hetero)
```

## Membangun Model OLS Awal (Untuk Diagnosis)
``` {r OLS}
# Model OLS sama seperti file sebelumnya
model_ols <- lm(y ~ x1 + x2 + x3, data = data_hetero)
```

## Diagnosis Heteroskedastisitas
Uji Homoskedastisitas (Breusch-Pagan)

Tujuan: Menguji apakah varians dari sisaan konstan (homoskedastisitas) atau tidak (heteroskedastisitas).

Hipotesis:

H_0: Varians sisaan konstan (homoskedastisitas).

H_1: Varians sisaan tidak konstan (terdapat heteroskedastisitas).

Kriteria Keputusan: Tolak H_0 jika p-value < 0.05. Asumsi homoskedastisitas terpenuhi jika kita gagal menolak H_0 (p-value > 0.05).

``` {r Homogen}
print(bptest(model_ols))
```

## Visualisasi heteroskedastisitas
```{r}
plot(model_ols_awal$fitted.values, residuals(model_ols_awal),
     xlab = "Fitted values", ylab = "Residuals",
     main = "Plot Residual vs Fitted (Heteroskedastisitas)",
     pch = 19, col = "blue")
abline(h = 0, col = "red", lwd = 2)
```